最　高　行　政　法　院　裁　定
　　　　　　　　　　　　　94年度裁字第00726號
抗　告　人　甲○○
上列抗告人因與相對人教育部間聲請停止執行事件，抗告人不服
中華民國94年2月4日臺北高等行政法院94年度停字第00011號裁
定，提起抗告。本院裁定如下︰
　　主  文
抗告駁回。
抗告訴訟費用由抗告人負擔。
　　理  由
一、按行政訴訟繫屬中，行政法院認為原處分或決定之執行，將
    發生難於回復之損害，且有急迫情事者，得依職權或依聲請
    裁定停止執行。行政訴訟法第116條第2項前段定有明文。所
    謂難於回復之損害，係指其損害不能回復原狀，或不能以金
    錢賠償，或一般社會通念上，如為執行可認達到回復困難之
    程度而言。
二、抗告意旨略謂：按憲法第15條規定人民之工作權應予保障，
    故人民得自由選擇工作及職業，以維持生計。准此以言，應
    將憲法第15條工作權視為純粹之受益權並解釋為人民於失業
    之際，請求國家予以適當就業機會，以維持其生存之權利，
    甚至將同條之財產權─立憲主義竭力保障之一項個人自由權
    ──亦與工作權等量齊觀，視為達到生存權之手段，上述見
    解浸假成為優勢之學說，實則將工作權作如此解釋誠屬捨近
    求遠，不切實際，若國家對人民現有之職業工作尚且不能盡
    其保障義務，遑論請求國家給予適當工作乎？捨工作之保障
    而不論，倡言應積極的提供工作，何異於五十步之笑百步也
    。本件原審裁定結果嚴重危及抗告人憲法上對人民工作權之
    保障權利。再按行政訴訟法第116條第2項規定：「行政法院
    認為原處分或決定之執行，將發生難以回復之損害，且有急
    迫情事者，得依職權或依聲請裁定停止執行。」為瞭解原處
    分是否有違行政程序法第8條誠信原則及罔顧人民正當合理
    之信賴，抗告人已依法提起行政訴訟並經原審法院受理在案
    ，為此依行政程序法第9條規定「行政機關就該管行政程序
    ，應於當事人有利及不利之情形，一律注意。」之規定。狀
    請暫緩執行裁定，於法並無不合。末按行政機關應遵守行政
    法上禁止恣意原則、比例原則，即行政機關於行政處分時應
    權衡其適當性、必要性及比例性及禁止權利濫用原則。然查
    ，本件相對人於作成裁罰時，並未依據上述原則而為審酌，
    抗告人曾聲稱已聲請立案，惟承辦人員卻未置理之情事，即
    令採用最低之行政裁罰，其顯然有違比例性及必要性原則。
    綜上述可知，原審謂前揭抗告理由無急迫情事云云，難認有
    據。且抗告人非顯有意觸犯法律，原處分及訴願決定書，就
    此亦避而不論，原處分及訴願決定顯屬不當，要難認為有理
    由，至為灼然。為此，請裁定廢棄原審裁定等語。
三、經查，原審係以：原處分對抗告人所為罰鍰新臺幣（下同）
    5萬元之處分，所涉亦僅抗告人對執行後之金錢賠償，屬財
    產上之損害，在一般社會通念上，並非不能以金錢賠償，縱
    使將來抗告人行政爭訟勝訴確定，以金錢附加利息返還，回
    復原狀並無困難；且經訊問抗告人聲請停止執行理由，亦答
    稱：「．．．沒錢繳交罰鍰，本案還訴訟中，本件應由社會
    局辦理才對卻由教育局主辦有誤等語。」（見原審法院94年
    2 月4日訊問筆錄）足見本件亦無急迫情形，從而原處分之
    執行，難謂將發生難於回復之損害，且亦無急迫情事，本件
    聲請核與前揭停止執行之要件不符，不應准許。又行政執行
    法第9條第1項規定：「義務人或利害關係人對執行命令、執
    行方法、應遵守之程序或其他侵害利益之情事，得於執行程
    序終結前，向執行機關聲明異議」，該法施行細則第27條規
    定：「義務人依其經濟狀況或因天災、事變致遭受重大財產
    損失，無法一次完納公法上金錢給付義務者，行政執行處於
    徵得移送機關同意後，得酌情核准其分期繳納。經核准分期
    繳納，而未依限繳納者，行政執行處得廢止之」，是以義務
    人或利害關係人對於系爭行政處分之執行所造成之侵害利益
    ，得依行政執行法第9條向執行機關聲明異議；如有經濟困
    難等問題，亦得向執行單位請求准予分期繳納，一併敘明為
    由，裁定駁回抗告人之聲請，揆諸首揭說明，核無違誤。至
    於原處分是否違背憲法第15條人民工作權保障之規定，係實
    體法之問題，非本件聲請停止執行事件所得審究，抗告人應
    於本案訴訟中主張。本件相對人之原處分為對抗告人罰鍰5
    萬元，此金錢罰鍰，如造成對抗告人之損害，非但可以金錢
    回復原狀，亦可以金錢賠償，此為社會通念所可接受之見解
    ，原審據以裁定駁回抗告人停止執行之聲請，符合行政程序
    法第8條規定誠信原則，亦無違禁止恣意原則、比例原則。
    至於原處分罰鍰額度是否違反比例性與必要性原則，亦屬實
    體問題，非得於本件主張之。綜上所述，本件原審駁回抗告
    人聲請停止執行之裁定，核無違誤。抗告意旨為抗告人主觀
    法律見解，非有理由，應予駁回。
據上論結，本件抗告為無理由，爰依行政訴訟法第104條、民事
訴訟法第95條、第78條，裁定如主文。
中    華    民    國    94    年    4    月    28     日
                  第三庭審判長法  官　廖　政　雄
                              法  官　林　清　祥
                              法  官　鍾　耀　光
                              法  官　姜　仁　脩
                              法  官　胡　國　棟
以  上  正  本  證  明  與  原  本  無  異
中    華    民    國    94    年    4    月    28     日
　　　　　　　　　　　　　　　書記官　莊　俊　亨
